【裁判字號】    97,重訴,926
【裁判日期】    981014
【裁判案由】    分割共有物
【裁判全文】
臺灣臺北地方法院民事判決             97年度重訴字第926號
原      告  丙○○○
訴訟代理人  吳宜臻律師
複代理  人  陳雲惠律師
被      告  乙○○
訴訟代理人  高秀枝律師
被      告  甲○○
上列當事人間分割共有物事件，本院於98年9 月21日言詞辯論終
結，判決如下：
    主      文
兩造共有坐落臺北市○○區○○段二小段五一八地號，地目建，
面積三一五平方公尺准予分割，分割方法如附圖原告主張之方案
所示，即五一八－Ａ部分土地由被告乙○○、甲○○取得，五一
八－Ｂ部分號土地由原告取得。
訴訟費用由被告負擔二分之一，餘由原告負擔。
    事實及理由
壹、程序方面
    按原告於判決確定前，得撤回訴之全部或一部。但被告已為
    本案之言詞辯論者，應得其同意。訴之撤回，被告於期日到
    場，未為同意與否之表示者，自該期日起；其未於期日到場
    或係以書狀撤回者，自前項筆錄或撤回書狀送達之日起，十
    日內未提出異議者，視為同意撤回。又訴經撤回者，視同未
    起訴，民事訴訟法第262 條第1 項、第4 項及第263 條第1
    項前段分別定有明文。查原告於民國98年4 月29日民事準備
    (四)狀中，撤回起訴時對被告請求拆除原告分得土地之地上物
    部分（見本院卷第123 頁），被告於該撤回書狀送達之日起
    十日內既未提出異議，揆諸前揭規定，視為同意原告前揭訴
    之撤回。
貳、實體方面
一、原告主張：坐落臺北市○○區○○段二小段518 地號，地目
    建、面積315 平方公尺之土地（下稱系爭土地）為兩造分別
    共有，系爭土地兩造既未定有不分割之特約，亦無因物之使
    用目的不能分割之情形，雙方復不能達成分割之協議，則原
    告自得依法訴請法院裁判分割。原告參酌土地使用現況、其
    上建物所在位置及基於公平原則，主張本件分割方案業經臺
    北市古亭地政事務所98年3 月31日派員進行複丈，並製作土
    地複丈成果圖到院，爰請求分割如臺北市古亭地政事務所98
    年3 月9 日文山土字175 號土地複丈成果圖（即附圖）之原
    告主張方案所示。並聲明：如判決主文所示。
二、被告均以：系爭土地為訴外人張添福與張添丁自其父張泰繼
    承而來，二人持分各為1/2 。被告乙○○、甲○○為張添丁
    之子，亦因繼承而取得系爭土地持分各為1/4 ，另1/2 持分
    由張添福之子張稱寄繼承。嗣於52年間張稱寄賣給張阿財，
    張阿財於52年7 月10日立約定書，依該約定書內容所載：「
    張稱寄雖將該持分額出賣與本人（即張阿財），但是土地及
    建物早已分配完成，依現實使用額，東至後溝崁，西至庭崁
    邊，南至張清榮、張乞為界，北至張添丁私有建物大房壁對
    直到崁邊為界，其他土地，本人絕無使用權。」可知系爭土
    地已分管，原告應受該約定書之拘束。又系爭土地上有渠等
    所有合法建物，依其使用目的，屬不能分割。如依原告主張
    分割方案將使兩造分得土地均無法單獨建築使用，不符合土
    地利用之最大利益，故應以被告所主張之方案分割。並聲明
    ：請求分割如臺北市古亭地政事務所98年5 月27日文山土字
    第423 號土地複丈成果圖所示（見本院卷第164頁）。
三、兩造不爭執之事項：
(一)、坐落臺北市○○區○○段二小段518 地號，地目建、面積31
    5 平方公尺土地，為兩造所共有，原告應有部分為1/2 ，被
    告各人應有部分為1/4 ，有土地登記第二類謄本在卷足稽（
    見97年度店調字第61號卷第8-9 頁）。
(二)、系爭土地上有已辦竣所有權登記之建物，即門牌號碼臺北市
    文山區○○路○段57號房屋（附圖編號甲1 、甲2） ，與位
    於其東南側之無門牌建物（附圖編號乙），以及未辦所有權
    登記之門牌號碼臺北市○○區○○路三段59號房屋（附圖編
    號丙）。現57號房屋與無門牌建物分別為被告甲○○及乙○
    ○居住使用中，59號房屋現況為無人使用，屋頂塌陷、屋內
    長滿雜草，其餘則為空地廣場兼供通行使用等情，經本院勘
    驗現場屬實，製有勘驗筆錄（見本院卷第103-105 頁）及囑
    託臺北市古亭地政事務所測繪土地複丈成果圖附卷可憑（見
    本院卷第109-110 頁），並有建築改良物所有權狀影本（見
    本院卷第85頁），現場照片數幀在卷可資比對（見本院卷12
    5-141 、148-150 頁）。
四、兩造爭執之要點：
(一)、系爭共有土地是否有不能分割之情形？
(二)、系爭共有土地應如何分割為適當？
    茲就兩造爭點及本院得心證之理由分述如下：
(一)、系爭共有土地是否有不能分割之情形？
 1、按各共有人，得隨時請求分割共有物。但因物之使用目的不
    能分割或契約訂有不分割之期限者，不在此限。前項契約所
    定不分割之期限，不得逾五年。逾五年者，縮短為五年。又
    共有物之分割，依共有人協議之方法行之。分割之方法，不
    能協議決定者，法院得因任何共有人之聲請，命為下列之分
    配：一、以原物分配於各共有人。民法第823 條及第824 條
    分別定有明文。查系爭土地並無因物之使用目的不能分割之
    情形，兩造復未訂有不分割之契約，又就分割之方法不能達
    成協議，亦為兩造所不爭執，則原告訴請裁判分割系爭土地
    ，即屬有據。
 2、被告雖辯以系爭土地上有合法建物，依其使用目的，自屬不
    能分割云云。惟按民法第823 條第1 項但書所謂因物之使用
    目的不能分割，係指共有物繼續供他物之用，而為其物之利
    用所不可缺，或為一權利之行使所不可缺者而言，例如界標
    、界牆、區分所有建築物之共同部分等是，至分割後土地是
    否與建物分離係分割之結果，與因物之使用目的不能分割，
    兩者內涵不同，有最高法院97年臺上字第1593號判決內容可
    資參照。故被告混淆物之使用目的及按應有比例分割後之結
    果二者，誤認為因應有比例不足，導致建物在系爭土地經分
    割後有遭拆除之風險，即謂系爭土地為建物利用之所不可缺
    ，顯屬無據。
 3、被告另抗辯系爭土地有分管契約存在，原告不得請求分割云
    云。惟按共有物依其使用目的並非不能分割，而又未有不分
    割之契約，各共有人自得隨時請求分割。且共有物分管之契
    約與共有物不分割之約定有異，應不影響共有人共有物分割
    請求權之行使，有最高法院84年度臺上字第865 號民事判決
    可資參照，又分管契約，係共有人就共有物之使用、收益或
    管理方法所訂定之契約，並無消滅共有關係之效力，此與共
    有人以消滅共有關係為目的而使各共有人取得特定部分土地
    之分割共有物契約，自有不同，亦有最高法院86年度臺上字
    第992 號判決可資參照。又共有人請求分割共有物，應解為
    有終止分管契約之意思。是系爭土地縱有分管契約，亦已因
    原告提起本件分割共有物訴訟而當然終止（參照最高法院85
    年度臺上字第53號民事判決），估不論被告提出由張阿財出
    具之合約書內容是否屬實，不影響原告共有物分割請求權之
    行使。
(二)、系爭共有土地應如何分割為適當？
 1、按法院裁判分割共有物，須斟酌各共有人之利害關係，使用
    情形，共有物之性質及價值、經濟效用、符合公平經濟原則
    ，其分割方法始得謂為適當。又分割共有物固不受分管契約
    之拘束，惟盡量依各共有人使用現狀定分割方法，以維持現
    狀，減少共有人所受損害，當不失為裁判分割斟酌之一種原
    則。又土地法第31條第1 項規定市縣地政機關於其管轄區域
    之土地，得斟酌地方經濟情形，依其性質及使用之種類，為
    最小面積單位之規定，並禁止其再分割，乃旨在防止土地細
    分，影響經濟效用。市縣地政機關為此最小面積單位之規定
    ，即為執行土地法此項意旨，共有土地之分割倘有違反此項
    規定，自應認屬無效。有最高法院91年度臺上字第805 號裁
    判、65年度臺上字第563 號民事判例分別著有明文。
 2、查系爭土地上目前僅餘有4 棟建物（即附圖編號甲1 、甲2
    、乙、丙），為兩造到庭所不爭執，並經本院至現場勘驗屬
    實，有勘驗測量筆錄足參，系爭土地雖狀似梯形，惟並無不
    能採用原物分割之情形。本件依原告主張之原物分割方案所
    得分割之土地，固可能使被告所有如附圖編號乙及甲1 小部
    分建物將遭到拆遷，但被告仍可設法在渠等世居的518 地號
    土地上改建其他單獨之建物，然若以變價分割，因土地是整
    筆變價拍賣，將使被告等人於系爭土地上建築居住之房屋即
    甲1 、甲2 及乙勢非全部拆遷不可，對渠等相當不利，故本
    院斟酌當事人之聲明、共有物之性質、經濟效用及全體共有
    人之利益等情，認部分共有人就系爭土地在生活上仍有密不
    可分之依存關係，自不宜遽以變價分割。
 3、被告雖抗辯依臺北市土地分區使用管制規則第17條，系爭土
    地為第三種住宅區，建築基地平均寬度不得小於8 公尺、最
    小寬度不得小於4.8 公尺，平均深度不得小於16公尺、最小
    深度不得小於9.6 公尺，然依原告方案分割後之土地面積微
    小無法單獨建築，故無法分割云云，惟依臺北市古亭地政事
    務所98年5 月27日北市古地二字第09830906800 號函覆本院
    說明之內容稱：「經查旨揭收件號土地複丈成果圖中原告所
    提之分割方案所示518-A 號土地最寬為10.80 公尺最深為17
    .00 公尺，518-B 號土地最寬為11.10 公尺最深為17.00 公
    尺，518-B 號土地最寬為11.10 公尺最深為17.00 公尺」等
    語，復觀諸系爭土地形狀略呈梯形，對照邊界相關比例、位
    置，土地並無深度或寬度顯然過小之情形，且系爭土地面積
    共315 平方公尺，經均分後之一方面積仍達157.5 平方公尺
    ，顯然已逾前述最小建築基地面積46.08 平方公尺甚多（計
    算式：4.8 ×9.6 ＝46.08） ，非屬面積狹小之畸零地，縱
    屬面積畸零狹小土地，尚得與鄰地協議調整地形或合併使用
    ，自非無經濟價值可言，此觀臺北市建築管理處98年8 月31
    日北市都建照字第09870064600 號函文內容：「二、按建築
    法第42條之規定：略以「建築基地與建築線應相連接…」，
    臺北市畸零地使用規則第5 條第2 項之規定：略以「實施土
    地使用分區管制規則之地區…。但其臨接建築線寬度不得小
    於4.8 公尺。」先敘供參。三、經查旨揭地號土地使用分區
    為第三種住宅區，依來函圖示分割前後均未臨接建築線，應
    與鄰地協議調整地形合併使用，臨接建築線達4.8 公尺以上
    ，並符合住三用地最小建築基地規模，使得單獨申請建築。
    」等語（見本卷第207 頁）即可自明，足見系爭土地係因未
    臨接建築線而無法申請建築，與分割與否無涉。
 4、再查系爭土地若依被告主張之方案，如卷附98年5 月27日文
    山土字第423 號土地複丈成果圖所示（見本院卷第163-164
    頁），即518-A 及518-B 部分土地分歸被告，518-C 及518-
    D 部分土地分歸原告所有，雖然可使被告居住建物均在渠等
    分得土地上，但因此卻造成原告分得上開土地分立東、西兩
    側而無法合併使用，亦恐將造成被告所有相鄰土地出入困難
    之境，故被告之分割方案不符合經濟效用，且妨礙原告使用
    土地，自非妥適。本院認本件土地仍以原告主張之原物分割
    為宜。
五、綜上所述，本院經審酌共有人之應有部分比例，土地上現有
    建築物之構造、位置，整體共有人之經濟利益及法令之限制
    等因素，認原告主張之分割方案較符合全體共有人之經濟利
    益，爰採為本件之分割方法，判決如主文第1 項所示。
六、兩造其餘之攻擊及防禦方法，及未經援用之證據，經本院斟
    酌後，認為均不足以影響本判決之結果，無逐一詳予論駁之
    必要，併此敘明。
七、另因共有物分割之事件涉訟，由敗訴當事人負擔顯失公平者
    ，法院得酌量情形，命勝訴之當事人負擔其一部，民事訴訟
    法第80條之1 定有明文。查係爭土地雖因兩造無法達成分割
    協定，原告因而提起訴訟，但兩造均因系爭土地之分割而互
    蒙其利，故依上開規定，本院認此部分訴訟費用應由兩造按
    分割前之原所有權應有部分比例負擔。
八、據上論結，本件原告之訴為有理由。依民事訴訟法第80條之
    1 、第85條第1項但書，判決如主文。
中    華    民    國    98    年    10    月    14    日
                  民事第四庭    法  官  鄧德倩
以上正本係照原本作成
如對本判決上訴，須於判決送達後20日內向本院提出上訴狀
中    華    民    國    98    年    10    月    14    日
                                書記官  林孔華


司法院資訊處製作；財團法人民間司法改革基金會備份。
